【裁判字號】    98,台上,7981
【裁判日期】    981231
【裁判案由】    偽造文書
【裁判全文】
最高法院刑事判決            九十八年度台上字第七九八一號
上  訴  人  甲○○
上列上訴人因偽造文書案件，不服台灣高等法院台南分院中華民
國九十八年十月十五日第二審更審判決（九十八年度重上更(五)字
第一二八號，起訴案號：台灣雲林地方法院檢察署八十六年度偵
字第五一七四號、八十七年度偵字第一八０六、一九二八號），
提起上訴，本院判決如下：
    主  文
上訴駁回。
    理  由
按刑事訴訟法第三百七十七條規定：上訴於第三審法院，非以判
決違背法令為理由，不得為之。是提起第三審上訴，應以原判決
違背法令為理由，係屬法定要件，如果上訴理由書狀並未依據卷
內訴訟資料，具體指摘原判決不適用何種法則或如何適用不當，
或所指摘原判決違法情事，顯與法律規定得為第三審上訴理由之
違法情形，不相適合時，均應認其上訴為違背法律上之程式，予
以駁回。本件原審經審理結果，認為上訴人甲○○與已定讞之共
同被告黃天助（經原審判處罪刑確定）共同連續行使偽造私文書
；與黃天助及另一已定讞之共同被告許永慶（經原審判處罪刑確
定）共同行使變造公文書、行使業務登載不實文書、使公務員登
載不實及詐欺得利罪等犯行，均罪證明確，因而撤銷第一審之科
刑判決，改判依修正前刑法連續犯、牽連犯等規定，從一重論上
訴人以共同行使變造公文書，足以生損害於公眾及他人罪，處有
期徒刑壹年貳月；並依中華民國九十六年罪犯減刑條例之規定，
減為有期徒刑柒月；及為相關沒收之諭知。已詳敘其調查、取捨
證據之結果及憑以認定犯罪事實之心證理由。並就上訴人否認犯
行之供詞及其所辯各節認非可採，詳加指駁。從形式上觀察，原
判決關於得上訴第三審之行使變造公文書、連續行使偽造私文書
部分，並無足以影響判決結果之違法情形存在。上訴意旨略以：
(一)、關於丙○○拋棄繼承部分，係由黃天助與許永慶共同書寫「
繼承權拋棄」字樣，且伊係經由許永慶事後告知，始知丙○○繼
承權有瑕疵一事，又伊就黃天助向戶政事務所申請丙○○印鑑證
明一節，亦不知情，足見伊就此部分犯行無犯意聯絡，原判決此
部分認定，顯有違誤。(二)、伊於歷審中坦承其係基於幫助犯意而
在戶籍謄本上變造「養子緣組除戶」字樣等語，且因彭陳梗花要
求放棄繼承權之代價甚高，其乃先將彭進成所遺留，坐落雲林縣
斗六市○○○段溝子埧小段一七五之一地號土地之繼承權暫由黃
天助單獨繼承後，擬於辦理分割手續完成後，再變更為其他繼承
人彭陳梗花（按應係彭陳梗花、乙○○母子）所有，故由黃天助
單獨繼承顯係為手續方便之權宜措施，原判決不察，所為認定，
亦有違誤。(三)、伊已年逾六十，且訟累經十餘年，因法律知識不
足始犯罪，請求予以減輕或緩刑機會等語。惟按：證據之取捨及
犯罪事實之認定，乃事實審法院之職權，苟其取捨，不違背經驗
法則或論理法則，不得任意指為違法；又證據之證明力如何，由
事實審法院本於確信自由判斷之，此項自由判斷之職權行使，苟
係基於吾人日常生活之經驗，而未違背客觀上應認為確實之定則
，又已敘述其何以為此判斷之理由者，亦不容漫指為違法，而據
為適法之第三審上訴理由。原判決業已依憑上訴人供認有變造彭
進成戶籍謄本之犯行，並援引上訴人於偵查、第一審及原審前審
證述許永慶、黃天助共同參與之情形，被害人乙○○所證述之情
節，以及參酌上訴人於民國八十五年十月七日以黃天助代理人名
義持上揭變造彭進成戶籍謄本向雲林縣斗六地政事務所辦理本件
土地繼承登記之申請文件，其附件彭進成全戶戶籍謄本關於彭炳
鴻（已死亡，係彭進成之養子；彭陳梗花之夫）部分，係記載「
昭和十二年十月三十日養子緣組除戶」，與被害人乙○○提出其
所請領之彭進成全戶戶籍謄本，係記載「昭和十二年十月三十日
分家」不同，右上方「雲林縣斗六市戶政事務所騎縫章」印文，
與原本印文之粗細及大小亦不相同，確經變造無訛等證據資料，
據以認定上訴人與許永慶、黃天助共同變造彭進成全戶戶籍謄本
持以行使辦理本件繼承登記之事實。原判決復以被害人丙○○所
指訴，及證人張萬來、黃劉含莦之證詞，證明黃天助確係藉由被
害人丙○○答應擔任連帶保證人之機會，取得被害人丙○○之印
鑑章，再交由上訴人虛偽辦理丙○○拋棄繼承無訛。並參酌上訴
人及黃天助於本件土地辦理繼承登記完畢後，於八十五年十一月
二十九日簽立切結書交付被害人丙○○，承諾對被害人丙○○可
能發生之損害負責；同年十二月二十五日，黃天助復與被害人丙
○○在雲林縣斗六市調解委員會成立調解，黃天助同意給付丙○
○新台幣（下同）二百八十萬元，被害人丙○○則同意拋棄上開
土地之繼承權，有切結書及雲林縣斗六市調解委員會調解書各一
份在卷可稽，益見丙○○自始即未同意拋棄繼承，本件「繼承權
拋棄書」，應係上訴人與黃天助利用未參與此部分犯行之不知情
代書許永慶所偽造，否則上訴人與黃天助二人又何須在事後簽立
切結書，承諾對丙○○可能發生之損害負責，黃天助又何須聲請
調解，並給付丙○○二百八十萬元作為其拋棄繼承之代價等證據
資料，憑以認定上訴人與黃天助共同偽造丙○○名義之「印鑑證
明委託申請書」後，持向不知情之雲林縣斗六市戶政事務所承辦
人員行使，申請丙○○之印鑑證明書；偽造丙○○名義之「繼承
權拋棄書」，併入本件土地繼承登記申請案，持以行使申辦繼承
登記之行為。並說明：上訴人與黃天助、許永慶共同變造彭進成
全戶戶籍謄本並持以行使部分，彼等三人間，有犯意聯絡及行為
分擔，均為共同正犯；又上訴人與黃天助共同偽造丙○○名義之
「印鑑證明委託申請書」、「繼承權拋棄書」部分，上訴人與黃
天助間，亦有犯意聯絡及行為分擔，為共同正犯。原判決業已依
據調查證據之結果，說明其得心證之理由。此屬事實審法院證據
取捨之職權判斷，並無違背客觀存在之經驗法則或論理法則，自
不容上訴人漫事指為違法。上訴意旨，經核係置原判決所為明白
論斷於不顧，仍持已為原判決指駁之陳詞再事爭辯；或對於事實
審法院取捨證據與自由判斷證據證明力之職權行使，徒以自己之
說詞，任意指摘，難認已符合首揭法定之第三審上訴要件。又本
院為法律審，單純請求減輕或諭知緩刑，尤非合法之第三審上訴
理由。其此部分之上訴違背法律上之程式，應予駁回。次按裁判
上一罪案件之重罪部分得提起第三審上訴，其輕罪部分原雖不得
上訴，因審判不可分原則，第三審法院亦應併予審判，係指重罪
部分之上訴合法為前提，如該上訴為不合法，第三審法院既應從
程序上予以駁回，而無從為實體上之判決，對於輕罪部分自無從
適用審判不可分原則，併為實體上審判，原判決認上訴人牽連犯
行使業務登載不實文書、使公務員登載不實及詐欺得利罪部分，
係刑事訴訟法第三百七十六條第一、四款所列不得上訴於第三審
法院之案件；上訴人對重罪之行使變造公文書、連續行使偽造私
文書等罪部分所提起之第三審上訴，既屬不合法而應從程序上予
以駁回，則不得上訴第三審之行使業務登載不實文書、使公務員
登載不實及詐欺得利罪部分，已無從併為實體上審判，自應併予
駁回。
據上論結，應依刑事訴訟法第三百九十五條前段，判決如主文。
中    華    民    國  九十八  年   十二   月  三十一  日
                      最高法院刑事第九庭
                          審判長法官  邵  燕  玲
                                法官  李  伯  道
                                法官  孫  增  同
                                法官  李  英  勇
                                法官  林  勤  純
      本件正本證明與原本無異
                                      書  記  官
中    華    民    國  九十九  年    一    月    四    日
                                                      R

司法院資訊處製作；財團法人民間司法改革基金會備份。
